【裁判字號】    97,簡,426
【裁判日期】    980113
【裁判案由】    綜合所得稅
【裁判全文】
臺北高等行政法院判決
                                       97年度簡字第426號
原      告  甲○○
被      告  財政部臺灣省北區國稅局
代  表  人  陳文宗（局長）
上列當事人間因綜合所得稅事件，原告不服財政部中華民國97年
5 月16日台財訴字第09700002430 號（案號：00000000）訴願決
定，提起行政訴訟。本院判決如下：
    主  文
原告之訴駁回。
訴訟費用由原告負擔。
    事  實
壹、事實概要：
    原告民國（下同）93年度綜合所得稅結算申報，原列報取自
    臺北市政府警察局中正第二分局薪資所得新臺幣（下同）32
    9,338 元及其他所得1,735,086 元（收入總額1,945,814 元
    －必要費用及成本210,728 元）合計2,064,424 元，自繳稅
    額85,906元，嗣原告95年3 月10日提出申請，經被告依補發
    各年度所得，分別併入87年至93年度綜合所得總額計算應補
    徵之稅額，93年度部分，核定薪資所得482,771 元，歸課綜
    合所得總額484,359 元，應退稅額212,694 元（於95年5 月
    5 日兌領），另93年度領取屬於87至92年度停職期間之薪資
    所得，經分別併入各該年度綜合所得總額計算，核定應補徵
    稅額87,482元。原告不服，申請復查，經被告以96年11月19
    日北區國稅法二字第0960028040號復查決定書駁回（下稱原
    處分），提起訴願，復遭財政部決定駁回，遂向本院提起行
    政訴訟。
貳、兩造聲明：
一、原告聲明：求為判決
(一)、訴願決定及原處分關於違反稅捐稽徵法第21條、第23條、第
    29條等規定處理應退稅捐時彙總一次發單補徵稅捐部分均撤
    銷。
(二)、訴訟費用由被告負擔。
二、被告聲明：求為判決如主文所示。
參、兩造之爭點：
一、原告主張之理由：
(一)、原告因案於87年4 月停職至93年7 月復職，於93年得補發薪
    資所得合計2,275,152 元，卻誤以93年之所得總額，依法於
    94年5 月間完成所得稅申報納繳。被告依據臺北市政府警察
    局中正第二分局於95年所開列「87至92年等各年度補發薪資
    所得及93年度綜合所得」之憑據，對原告93年度綜合所得稅
    結算申報，核定應退稅額212,694 元（已於95年5 月5 日兌
    領）時，違反稅捐稽徵法第29條規定，未先抵繳90、91、92
    年等3 個年度應補徵之稅捐，違反同法第21條、第23條等規
    定對95年發現已逾徵收期87、88、89年等3 個年度之增加所
    得，於95年5 月18日彙總一次發單補徵。
(二)、國民有依法納稅的義務，相對也有依法退稅或免受補稅處罰
    的平等權利；見稅捐稽徵法第1 條、第21條、第23條、第28
    條、第29條等規定，而憲法也有平等權的保障。原告原服務
    機關臺北市政府警察局中正第二分局95年對於原告補發87至
    93年等年度之俸給，依據所得稅法第2 條、第13條、第14條
    及公務人員俸給法第1 條、第3 條、第21條等，製作有87至
    92年等各年度補發所得之扣繳憑據；非稅捐稽徵機關得以類
    比或援引加以否認而扭曲所得稅法之規定。縱原告於95年3
    月間提出復查申請，實不礙原告於94年5 月間已完成87至93
    年度納稅義務之事實，被告處理原告應退稅捐時，不但違反
    稅捐稽徵法第29條之規定，未先抵繳其應補徵之稅捐，更違
    反第21條、第23條之規定，違法徵收95年發現已逾徵收期87
    、88、89年等3 個年度增加所得之稅捐。依據行政程序法第
    111 條之規定應屬無效，並應撤銷訴願決定及原處分。
二、被告主張之理由：
    原告因案停職於93年7 月復職，臺北市政府警察局中正第二
    分局於93年度給付原告停職期間（87年4 月1 日至93年7 月
    ）之薪資所得（含補發年終獎金及子女教育補助費）及復職
    後薪資所得合計2,275,152 元，開具扣繳憑單，另提供87至
    93年度薪資明細表，依行為時所得稅法第14條第1 項第3 類
    前段規定及財政部88年8 月12日台財稅第881932202 號函釋
    、司法院釋字第377 號解釋意旨，原告取得1 次補發停職期
    間之薪資所得，均屬實際補發年度之所得，原查以補發之各
    年度薪資所得總額（87年度223,505 元、88年度370,335 元
    、89年度320,928 元、90年度352,964 元、91年度298,127
    元、92年度226,522 元），分別併入各該年度綜合所得總額
    計算應補徵之稅額（87年度13,047元、88年度23,017元、89
    年度15,834元、90年度6,539 元、91年度15,769元、92年度
    13,276元）後，彙總1 次發單補徵93年度綜合所得稅87,482
    元並無不合。至前揭規定以補發各年度薪資，分別併入各該
    年度綜合所得總額計算應補稅額，彙總1 次發單，係為免造
    成稅負集中效果增加納稅義務人之負擔，而非指該補發薪資
    屬各該年度之所得；原查於95年5 月18日發單補徵原告93年
    度綜合所得稅112,390 元，嗣更正補徵稅額為87,482元，於
    展延繳納期限至96年9 月30日，並以96年7 月31日北區國稅
    北縣二字第0960035108號函檢附更正後稅額繳款書、87至93
    年度綜合所得稅核定通知書及93年度更正後應補稅額計算表
    予原告依限繳納，並未逾核課期間，原告主張87至90年度已
    逾核課期間係屬誤解；另主張91及92年度應補徵稅額，請以
    正確稅別補徵乙節，原告該2 年度係由林繼郁申報扶養，原
    查依前揭函釋意旨，以有利於原告方式（分開申報）計算該
    2 年度應補徵稅額亦無不合。
    理  由
甲、程序方面：
    本件係因原告不服稅捐課徵事件，所核課稅額在20萬元以下
    而涉訟之事件，依行政訴訟法第229 條第1 項第1 款規定，
    應適用簡易程序（行政訴訟法第229 條第1 項所定適用簡易
    程序之數額3 萬元，業經司法院以92年9 月17日院台廳行一
    字第23681 號令增至20萬元，並定於93年1 月1 日實施）；
    本院並依同法第233 條第1 項規定，不經言詞辯論逕行判決
    ，合先敘明。
乙、實體方面：
一、按「個人之綜合所得稅，就個人綜合所得總額，減除免稅額
    及扣除額後之綜合所得淨額計徵之。」、「個人之綜合所得
    總額，以其全年下列各類所得合併計算之：第1 類…第3 類
    ：薪資所得：凡公、教、軍、警、公私事業職工薪資及提供
    勞務者之所得。…」行為時所得稅法第13條、第14條第1 項
    第3 類前段分別定有明文。次按「納稅義務人因涉及刑事案
    件或公務人員懲戒案停職，嗣後經判決確定獲准復職，由服
    務機關1 次補發停職期間之薪資所得，有關應納稅額之計算
    ，依下列規定辦理：(一)納稅義務人於復職時，由服務機關一
    次補發停職期間之薪資所得，均屬實際補發年度之所得，扣
    繳義務人應於給付時，依規定之扣繳率扣取稅款，並應於次
    年1 月底前開具扣繳憑單暨免扣繳憑單，向該管稽徵機關辦
    理申報；扣繳義務人於填發扣繳暨免扣繳憑單予納稅義務人
    時，應同時填具補發各年度薪資所得明細表予納稅義務人。
    (二)納稅義務人領取一次補發停職期間之薪資所得，其屬補發
    以前年度部分，應於辦理復職當年度綜合所得稅結算申報時
    ，於申報書中註明補發之事實及金額…其屬補發復職當年度
    之薪資部分，仍應併入復職當年度綜合所得總額，課徵所得
    稅。(三)稽徵機關接獲納稅義務人綜合所得稅結算申報書後，
    應依納稅義務人提供補發各年度薪資所得明細表之各年度薪
    資所得總額，分別併入各該年度綜合所得總額計算應補徵之
    稅額後，彙總一次發單補徵復職年度之綜合所得稅。」財政
    部88年8 月12日台財稅第881932202 號函釋有案。核該函釋
    ，乃財政部基於其主管權責，就公務人員因涉及刑事案件或
    公務人員懲戒案停職者於復職時所領取停職期間薪資所得之
    稅捐課徵事宜所為之釋示，無違租稅法律主義及立法之本旨
    ，所屬稽徵機關辦理相關案件自得援用。
二、本件原告93年度綜合所得稅結算申報，原列報取自臺北市政
    府警察局中正第二分局薪資所得329,338 元及其他所得1,73
    5,086 元（收入總額1,945,814 元－必要費用及成本210,72
    8 元）合計2,064,424 元，自繳稅額85,906元，嗣原告95年
    3 月10日提出申請，經被告依補發各年度所得（87年度223,
    505 元、88年度370,335 元、89年度320,928 元、90年度35
    2,964 元、91年度298,127 元、92年度226,522 元），分別
    併入各該年度綜合所得總額計算應補徵之稅額（87年度13,0
    47元、88年度23,017元、89年度15,834元、90年度6,539 元
    、91年度15,769元、92年度13,276元），93年度部分，核定
    薪資所得482,771 元，歸課綜合所得總額484,359 元，應退
    稅額212,694 元（於95年5 月5 日兌領），另93年度領取屬
    於87至92年度停職期間之薪資所得，經分別併入各該年度綜
    合所得總額計算，核定應補徵稅額87,482元。原告不服，迭
    經復查、訴願均遭駁回等事實，有財政部97年5 月16日台財
    訴字第09700002430 號訴願決定書、如事實概要所述之復查
    決定書、被告93年度綜合所得稅申報核定通知書、96年7 月
    31日北區國稅北縣二字第0960035108號函、93年度更正後應
    補稅額計算表等件影本附卷可稽（見原處分卷第3-8 、23-2
    7 、38-41 、73、85、133-134 頁），洵堪認定。
三、原告循序提起本件行政訴訟，主張：其原服務機關臺北市政
    府警察局中正第二分局95年對於原告補發87至93年等年度之
    俸給，依據所得稅法第2 條、第13條、第14條及公務人員俸
    給法第1 條、第3 條、第21條等，製作有87至92年等各年度
    補發所得之扣繳憑據。惟被告依據臺北市政府警察局中正第
    二分局於95年所開列「87至92年等各年度補發薪資所得及93
    年度綜合所得」之憑據，對原告93年度綜合所得稅結算申報
    ，核定應退稅額212,694 元（已於95年5 月5 日兌領）時，
    違反稅捐稽徵法第29條規定，未先抵繳90、91、92年等3 個
    年度應補徵之稅捐；且違反同法第21條、第23條等規定對95
    年發現已逾徵收期87、88、89年等3 個年度之增加所得，彙
    總一次發單補徵，依據行政程序法第111 條之規定應屬無效
    云云。
四、本院之判斷：
(一)、按「（第1 項）稅捐之核課期間，依左列規定：一、依法應
    由納稅義務人申報繳納之稅捐，已在規定期間內申報，且無
    故意以詐欺或其他不正當方法逃漏稅捐者，其核課期間為5
    年。」、「前條第1 項核課期間之起算，依左列規定：一、
    依法應由納稅義務人申報繳納之稅捐，已在規定期間內申報
    者，自申報日起算。」稅捐稽徵法第21條第1 項第1 款、第
    22條第1 項第1 款分別著有規定。又「綜合所得稅之課徵，
    係以收付實現制為原則，所得所屬年度之認定，應以實際取
    得日期為準…。」則經財政部60年12月22日台財稅第39920
    號令函釋在案；此乃係財稅主管機關本於職權就財稅法規而
    為解釋，使法規得為正確之適用，且無牴觸法律之處，無違
    依法行政、租稅法律主義及符合法律保留原則，參諸司法院
    釋字第377 號：「個人所得之歸屬年度，依所得稅法第14條
    及第88條規定並參照第76條之1 第1 項之意旨，係以實際取
    得之日期為準，亦即年度綜合所得稅之課徵，僅以已實現之
    所得為限，而不問其所得原因是否發生於該年度。財政部賦
    稅署60年6 月2 日台稅一發字第368 號箋函關於納稅義務人
    因案停職後，於復職時服務機關一次補發其停職期間之薪金
    ，應以實際給付之日期為準，按實際給付之總額，課徵綜合
    所得稅之釋示，符合上開所得稅法之意旨，與憲法尚無牴觸
    。」解釋意旨，是有關所得所屬年度之認定，乃不問其原因
    事實而概以實際取得日期為判斷標準甚明。如前所述，原告
    於93年7 月復職，經臺北市政府警察局中正第二分局於93年
    度給付原告停職期間（87年4 月1 日至93年7 月）之上開薪
    資所得（含補發年終獎金及子女教育補助費）；雖被告將原
    告於93年度取得之上開補發薪資，分別按所補發之各年度薪
    資所得總額，依序併入各該年度綜合所得總額計算應補徵之
    稅額，並彙總1 次發單，然此乃係被告為免造成稅負集中效
    果增加納稅義務人之負擔，所為有利原告之處分，上開補發
    薪資全數仍為原告實際補發年度亦即93年度之所得，非謂屬
    各該年度之所得，故被告於95年間，依所補發之各年度薪資
    所得總額，依序併入各該年度綜合所得總額計算應補徵之稅
    額，並彙總1 次發單，有關其中列入87至89年度綜合所得總
    額計算而補徵之稅額部分，因原告所得之實際取得年度在93
    年間而仍無逾5 年之核課期間。原告主張歸入87至89年度綜
    合所得總額計算而補徵之稅額部分，已逾核課期間，依據行
    政程序法第111 規定，應屬無效云云，乃有誤解，要無可採
    ，先此敘明。
(二)、如前所述，系爭所得所屬期間雖為87至93年度，惟於93年度
    取得，依收付實現原則，核屬93年度之所得，應以93年度辦
    理結算申報為系爭所得核課期間之起算，故被告據財政部88
    年8 月12日台財稅第881932202 號函以補發各年度薪資（87
    年度223,505 元、88年度370,335 元、89年度320,928 元、
    90年度352,964 元、91年度298,127 元、92年度226,522 元
    ），分別併入各該年度綜合所得總額計算應補徵之稅額（87
    年度13,047元、88年度23,017元、89年度15,834元、90年度
    6,539 元、91年度15,769元、92年度13,276元）後，彙總一
    次發單，補徵原告稅額為87,482元，揆諸前揭規定，自無不
    合。至稅捐稽徵法第29條規定：「納稅義務人應退之稅捐，
    稅捐稽徵機關應先抵繳其積欠。並於扣抵後，應即通知該納
    稅義務人。」係明文賦予稅捐稽徵機關抵銷權，乃稅捐稽徵
    機關之權利而非義務，縱其未行使抵銷權，其對納稅義務人
    之公法債權猶存在，仍得向納稅義務人稽徵，故被告於上開
    退稅時未先抵銷系爭應補徵之稅額87,482元，並不影響其嗣
    後補徵處分之合法性；且稅捐稽徵機關就納稅義務人應納而
    未納稅額之補徵，並非行政罰，亦不生原告所謂「國民有依
    法納稅的義務，相對也有依法退稅或免受補稅處罰的平等權
    利」之問題。
五、綜上所述，原告之主張均無可採。被告就原告93年度領取屬
    於87至92年度停職期間之薪資所得，分別併入各該年度綜合
    所得總額計算，核定應補徵稅額87,482元，並無不合，訴願
    決定予以維持，亦無違誤，原告猶執前詞，訴請撤銷，為無
    理由，爰不經言詞辯論，予以駁回。
六、本件事證已臻明確，兩造其餘攻擊防禦方法經本院審酌後，
    核與本件判決結果均不生影響，故不再逐項論述，附敘明之
    。
據上論結，本件原告之訴為無理由，爰依行政訴訟法第236 條、
第233 條第1 項、第98條第1 項前段判決如主文。
中    華    民    國    98    年     1    月   13     日
                    臺北高等行政法院第七庭
                                    法  官  林玫君
上為正本係照原本作成。
本件以訴訟事件所涉及之法律見解具有原則性者為限，始得於本
判決送達後20日內向本院提出上訴狀並表明上訴理由，如已於本
判決宣示後送達前提起上訴者，應於判決送達後20日內補具上訴
理由（均按他造人數附繕本），且經最高行政法院許可後方得上
訴。
中    華    民    國    98    年     1    月   13     日
                                    書記官  黃玉鈴


司法院資訊處製作；財團法人民間司法改革基金會備份。
